【裁判字號】    99,交上訴,346
【裁判日期】    990428
【裁判案由】    肇事逃逸罪等
【裁判全文】
臺灣高等法院臺中分院刑事判決       99年度交上訴字第346號
上  訴  人
即  被  告  丙○○
上列上訴人因肇事逃逸罪等案件，不服臺灣臺中地方法院九十八
年度交訴字第三二一號中華民國九十九年一月六日第一審判決（
起訴案號：臺灣臺中地方法院檢察署九十八年度調偵字第四○一
號），提起上訴，本院判決如下：
    主  文
上訴駁回。
    事  實
一、丙○○曾於民國（下同）九十六年間，因公共危險案件，經
    臺灣臺中地方法院分別以九十六年度中交簡字第一九六六號
    、二三五九號，判處有期徒三月、三月，嗣經同院定其應執
    行刑為有期徒刑五月確定，並於九十六年十二月十九日易科
    罰金執行完畢。
二、仍不知警惕，明知其普通小型車駕駛執照已遭吊扣，於吊扣
    期間不得再駕駛汽車，竟仍於九十八年二月四日凌晨零時六
    分許，駕駛車牌號碼Ｈ８－８１４５號自用小客車，沿臺中
    市○區○○路由東向西方向行駛，於經過臺中市○區○○路
    接近文昌東三街之交岔路口前時，適有乙○○騎乘車牌號碼
    ＧＣ－２１號大型重機車，亦沿臺中市○區○○路由東向西
    方向行駛在丙○○之前方。丙○○理應注意汽車行駛時，駕
    駛人應注意車前狀況及兩車併行之間隔，隨時採取必要之安
    全措施，而依當時情形，又無不能注意之情事，竟疏未注意
    及此，在上揭地點，要超越乙○○所騎乘之大型重機車時，
    偏右行駛，致其自小客車之右前車頭擦撞乙○○所騎乘機車
    之左側乘客用腳踏架，造成機車偏移後，自小客車之右後方
    車門附近，再擦撞上開機車之輪胎，乙○○因而人車倒地，
    並受有尺骨閉鎖性骨折、唇部撕裂傷、下肢挫傷、胸壁挫傷
    等傷害。
三、詎丙○○知悉駕駛上開汽車肇事致人受傷後，竟未下車察看
    詢問乙○○傷勢及報警救護，即逕自駕車加速逃離現場，嗣
    經乙○○記下車號報警始循線查獲。
四、案經被害人乙○○訴由臺中市警察局第二分局報告臺灣臺中
    地方法院檢察署檢察官偵查起訴。
    理  由
甲、證據能力部分
一、按被告以外之人於偵查中向檢察官所為陳述，除顯有不可信
    之情況者外，得為證據，此於刑事訴法第一百五十九條之一
    第二項定有明文。偵查中對被告以外之人（包括證人、鑑定
    人、告訴人、被害人及共同被告等）所為之偵查筆錄，或被
    告以外之人向檢察官所提之書面陳述，性質上均屬傳聞證據
    。惟現階段刑事訴訟法規定檢察官代表國家偵查犯罪、實施
    公訴，依法其有訊問被告、證人及鑑定人之權，證人、鑑定
    人且須具結，而實務運作時，檢察官偵查中向被告以外之人
    所取得之陳述，原則上均能遵守法律規定，不致違法取供，
    其可信度極高，職是，被告以外之人前於偵查中已具結而為
    證述，除反對該項供述得具有證據能力之一方，已釋明「顯
    有不可信之情況」之理由外，不宜以該證人未能於審判中接
    受他造之反對詰問為由，即遽指該證人於偵查中之陳述不具
    證據能力。經查，本案之目擊證人施蓉蓉於偵查中向檢察官
    所為之陳述，於訊問前均已具結，被告亦未主張或釋明證人
    施蓉蓉於偵查中為上開陳述之外部客觀情狀，有何「顯有不
    可信之情況」，則依據刑事訴法第一百五十九條之一第二項
    之規定，證人施蓉蓉於偵查中向檢察官所為之陳述，應具證
    據能力。
二、又「除顯有不可信之情況外，公務員職務上製作之紀錄文書
    、證明文書」及「除顯有不可信之情況外，從事業務之人於
    業務上或通常業務過程所須製作之紀錄文書、證明文書」，
    均得為證據；此於刑事訴訟法第一百五十九條之四第一、二
    款分別定有明文。經查：本案卷內交通警察所製作之道路交
    通事故現場圖，係交通警察在職務上所製作，記載車禍現場
    有關車輛之位置、煞車痕．．．等事實之書面資料；另關於
    道路交通事故調查表其中非屬警員判斷事項（如肇事因素、
    當事人行動狀態等）之事實記載，亦係交通警察在職務上依
    據車禍現場之路面狀況及事故位置等實際情況而為記載；以
    上均經製作警員簽章並記載製作日期而符合文書之要件，且
    以上事項交通警察均有據實記載之義務，性質上可信性極高
    ，本案亦查無其製作有「顯有不可信之情況」，則依據刑事
    訴訟法第一百五十九條之四第一款之規定，上開道路交通事
    故現場圖，及道路交通事故調查表其中非屬警員判斷事項之
    事實記載部分，均應具有證據能力。又卷內之中國醫藥大學
    附設醫院診斷證明書，係上開醫院之醫師就其診斷治療病患
    結果，所出具之證明文書，亦備文書要件。醫師係從事醫療
    業務之人，病患如純為查明病因並以接受治療為目的，而到
    醫療院所就醫診治，醫師於例行性之診療過程中，對該病患
    所為醫療行為，於業務上出具之診斷書，屬於醫療業務上或
    通常醫療業務過程所製作之證明文書，本案亦查無上開診斷
    證明書之製作有「顯有不可信之情況」，則依據刑事訴訟法
    第一百五十九條之四第二款之規定，上開診斷證明書亦應具
    有證據能力。此外，卷內交通警察據報到事故現場所拍攝之
    照片，係藉由照相機器進行機械化之操作所記錄之影像，依
    據刑事訴訟法第一百六十五條之一之規定，亦具證據能力。
    。
三、又「被告以外之人於審判外之陳述，雖不符前四條之規定，
    而經當事人於審判程序同意作為證據，法院審酌該言詞陳述
    或書面陳述作成時之情況，認為適當者，亦得為證據」、「
    當事人、代理人或辯護人於法院調查證據時，知有第一百五
    十九條第一項不得為證據之情形，而未於言詞辯論終結前聲
    明異議者，視為有前項之同意」，此於刑事訴訟法第一百五
    十九條之五第一、二項定有明文。除上開部分外，本案下列
    所引用之被告以外之人於審判外之陳述證據，業經本院於審
    理期日踐行調查證據程序，而檢察官及被告均不爭議其證據
    能力，本院審酌此部分證據之製作與取得，核無非法或不當
    之情事，認以之為證據亦屬適當，爰亦採為證據。
乙、事實認定部分
一、本案上訴人即被告丙○○（以下簡稱為被告）固是認伊確有
    於上開時、地，在其普通小型車駕駛執照已遭吊扣之情形下
    ，仍駕駛車牌號碼Ｈ８－８１４５號之自用小客車行經上開
    路段，但被告矢口否認伊有上開被訴之過失傷害及肇事逃逸
    等犯行，並辯稱：伊所駕駛之上開自用小客車並未擦撞告訴
    人乙○○所騎乘之機車，伊亦不知道告訴人乙○○有人車倒
    地因而受傷之事，至於伊所駕駛之上開自用小客車右前車頭
    ，本來就有擦撞舊痕，此部分並非擦撞告訴人乙○○所騎乘
    機車之後所留之痕跡，本件告訴人乙○○於原審證稱係伊所
    駕駛之自用小客車右前方碰到其騎乘機車的乘客用腳踏架跟
    後車輪，而證人施蓉蓉在檢察官偵訊時則證稱自小客車的右
    後車門擦撞到重型機車騎士的腳，二人所證自小客車擦撞重
    型機車之位置並不相同，且告訴人乙○○於案發之後已將機
    車轉賣他人，有無碰撞實無從鑑定，原判決僅依據告訴人乙
    ○○所提出同類型機車之照片，即推論伊所駕駛之上開自用
    小客車有碰撞告訴人乙○○所騎乘之機車，顯未盡調查證據
    之能事，告訴人乙○○所騎乘之機車係５００ＣＣ以上之重
    型機車，速度甚快，有可能於緊急煞車時自行跌倒，伊未駕
    車肇事致其受傷，自可離開現場，應不為罪等情。
三、經查，上開犯罪事實業據證人即告訴人乙○○於原審法院審
    理時，證述：當天我是從崇德路左轉進入漢口路，過了永興
    街後，看到一台銀色三菱自小客車從我左後方開過來，經過
    一家ＫＴＶ門口時撞到我；當時我們都是直行，被告的自小
    客車有偏右行駛；碰撞後我人、車倒地，當時我有記下車牌
    號碼，我有告訴到場的警察；我記得碰撞的位置是被告自小
    客車的右前方碰到我機車的乘客用腳踏架跟後車輪；是被告
    自小客車右前方先碰到我的腳踏架，車身產生偏移後，輪子
    再與自小客車車身碰撞；我知道當時ＫＴＶ門口有保全人員
    ；機車倒地時我有大聲尖叫一聲，機車並倒地滑行十幾公尺
    等語甚詳（見原審法院卷第六八、六九頁）。目擊證人施蓉
    蓉於司法警察調查時，及於檢察官偵訊時，亦均指證：係車
    牌號碼Ｈ８－８１４５號之自用小客車行經上開路段，自後
    要超過告訴人乙○○所騎乘車牌號碼ＧＣ－２１號之大型重
    機車時，因偏右行駛，發生擦（碰）撞，以致告訴人乙○○
    人、車因而倒地，告訴人乙○○因此受傷，發生碰撞當時機
    車騎士有大叫一聲，然後倒地滑行，那一部自小客車亦有稍
    微停一下，然後就開車沿漢口路往梅川東路方向走掉等情。
    其等二人上開證述之情節均大致相符。而依據證人施蓉蓉之
    證詞，當時其係騎乘機車在告訴人乙○○所騎乘機車之後方
    。縱使其對被告所駕駛自小客車與告訴人乙○○所騎乘機車
    發生擦（碰）撞之位置，因事出突然，且發生擦（碰）撞之
    之時間極為短暫，又受限於視線角度，故其僅能依憑短暫時
    間之印象而為證述；但其就上開自小客車與重型機車之行駛
    方向、二車行駛相關位置、及何車有偏移行駛等情節，應有
    較長之時間可為觀察。再依據卷內之道路交通事故現場圖，
    顯示本案告訴人乙○○所騎乘機車倒地後之刮地痕，係起自
    車道分隔線附近再右偏到另一車道，由此亦堪認證人施蓉蓉
    之上開證詞與事實相符。另在上開交通事故發生之後，肇事
    之自用小客車既不停在現場，所得追查肇事人身分之資料僅
    有車牌號碼，則證人施蓉蓉會刻意觀察並記憶上開自小客車
    之車牌號碼，亦屬情理之常。則證人施蓉蓉對於上開自小客
    車與重型機車之行駛方向、二車行駛相關位置、何車有偏移
    行駛、及自小客車之車牌號碼等事實所為之證詞，自可採信
    。另本案告訴人乙○○因此受傷，機車亦受損壞，尤無捨真
    正肇事人不為訴究，而構詞誣攀被告之動機。
四、被告固以前開情詞辯解，惟查：
（一）本案告訴人乙○○所騎乘之機車於案發之後雖已轉賣他人
      ，但在上開交通事故發生後，交通警察到場已有就告訴人
      乙○○所騎乘機車之受損情形拍照存證，有台中市○○○
      道路交通事故照片黏貼紀錄表附卷足憑；此部分自堪為告
      訴人乙○○所騎乘之機車有無遭受擦（碰）撞之佐證。
（二）又依據證人乙○○於原審法院審理時所為之證詞，該次交
      通事故是被告所駕駛之自小客車自後駛來偏右行駛，該車
      之右前方先碰到證人乙○○所騎乘機車之左後方腳踏架，
      車身產生偏移後，機車車輪再與被告所駕駛自小客車之車
      身碰撞，機車因而倒地滑行。而證人施蓉蓉雖在司法警察
      調查時，陳稱：該次交通事故之發生，是上開自小客車自
      後駛來往右側偏移，自小客車的右後側與機車左側腳踏的
      位置發生擦撞因而發生等語（見警卷第十一頁）；繼並於
      檢察官偵訊時證稱：「重型機車及自小客車都在漢口路上
      往西的方向行駛，重型機車在前，自小客車在後，自小客
      車在內側，重型機車在外側，自小客車在靠近文昌東三街
      口時，加速要超過機車，並往外側靠右行駛，看起來好像
      是要右轉，結果自小客車的右後車門擦撞到重型機車騎士
      的腳，騎士便倒地受傷」等情（見一二三○二號偵卷第一
      一頁）。但上開交通事故之發生事出突然，發生擦（碰）
      撞之時間亦只在瞬間，證人施蓉蓉騎乘機車在後亦有受限
      於視線角度；甚且證人乙○○亦僅是就其印象中二車之主
      要擦（碰）撞點而為證述；則證人施蓉蓉在被告所駕駛之
      自小客車車身與告訴人乙○○所騎乘機車之腳踏架及車輪
      發生擦（碰）撞時，會有「自小客車的右後側與機車左側
      腳踏的位置發生擦撞」、「自小客車的右後車門擦撞到重
      型機車騎士的腳」之印象，亦應不違背情理。尚難因此即
      認定其就上開自小客車與重型機車之行駛方向、二車行駛
      相關位置、何車有偏移行駛、及自小客車之車牌號碼等事
      實所為之證詞，即不可採信。本案復經原審法院諭知告訴
      人乙○○提供同型機車照片（按：告訴人乙○○於案發後
      ，已將原機車轉賣而無法提出原機車之照片）顯示，乘客
      用腳踏架距離地面高度約五十四公分（見原審法院卷第六
      五頁）；將此與原審法院於九十八年十二月十一日所勘驗
      拍攝之被告自小客車車身相片比對，該自小客車上之多處
      刮痕（見原審法院卷第四四至五六頁），其中右前車頭保
      險桿附近，確實有一處刮痕距地面高度約五十二公分，與
      重機車腳踏架之高度相仿（見原審法院卷第四五頁編號４
      相片）；另原審法院於九十八年十二月十一日所勘驗拍攝
      之自小客車相片，其右後車門附近固無明顯擦撞痕跡（見
      原審法院卷第五二、五三頁，編號２０、１６相片，研判
      車輛已經過清洗），惟比對警方於案發後不久所採證之相
      片，其右後車門附近確實有類似與橡膠（輪胎）摩擦所留
      下之黑色擦痕（見原審法院卷第四○頁上方相片），而該
      位置之高度約為四十至五十公分之間（見原審法院卷第五
      三頁編號１６相片）。綜上足證，證人乙○○於原審法院
      審理時證稱：是被告自小客車右前方先碰到其機車的腳踏
      架，車身產生偏移後，輪子再與自小客車車身碰撞（按：
      機車車身偏移後，撞擊點高度會降低，所以右後車門附近
      的擦撞位置會較車頭擦撞位置低）乙情，應可採信。
（三）按汽車行駛時，駕駛人應注意車前狀況及兩車併行之間隔
      ，隨時採取必要之安全措施，道路交通安全規則第九十三
      條第一項第四款定有明文，被告駕車自應注意上述道路交
      通安全規定。又依卷附之道路交通事故現場圖（警卷第十
      二頁）所示，當時告訴人騎乘之大型重機車係行駛於內側
      快車道（按：大型重機車依規定可行駛於快車道），與被
      告之自小客車為同一車道，並且在被告自小客車前方，則
      被告駕駛自小客車欲超越前車時，自應注意車前狀及兩車
      併行之間隔，而依卷附道路交通事故調查報告表（警卷第
      十三頁）所載，被告肇事之時、地、天候、路況、視距皆
      良好，則車禍當時，被告亦無不能注意之情事，其竟疏未
      注意及此，於超越前車時，未及注意行駛在其前方之大型
      重機車及兩車併行之間隔致發生擦撞而肇事，使告訴人乙
      ○○倒地因而受有傷害，可證被告之駕車失當行為，顯有
      過失。此外，告訴人乙○○因此事故確實受有如犯罪事實
      欄所載之傷害，亦有中山醫學大學附設醫院診斷證明書二
      紙（警卷第二八頁、第一二三○二號偵卷第十頁）在卷可
      佐。從而被告過失駕車肇事行為，與告訴人乙○○之傷害
      結果間，自具有相當因果關係。被告過失傷害之犯行已堪
      認定之。
（四）又刑法第一百八十五條之四肇事逃逸罪增訂之立法理由，
      乃「為維護交通安全，加強救護，減少被害人之死傷，促
      使駕駛人於肇事後，能使被害人即時救護」，是立法者認
      駕駛人駕車肇事後，倘能將被害人即時救護，或留在現場
      處理，避免後車再次撞擊傷者，均可減輕或避免被害人之
      傷亡，此攸關社會大眾生命、身體之安全，因而將駕車肇
      事逃逸行為，明文規定為犯罪行為加以處罰。本條既是在
      防止逃逸行為所產生之抽象危險，因此所謂「逃逸」，應
      非指行為人有積極「逃亡、隱匿」等阻礙犯罪偵查行為，
      而係指行為人不留在肇事現場為即時救護、避免後車再度
      撞擊或協助相關人員迅速處理事故而離去之行為，蓋此一
      離去行為可能使因肇事所發生之損害有再度擴大之危險（
      最高法院九十五年度台上字第二一九三號裁判意旨參照）
      。經查：本件車禍發生後，告訴人之重機車倒地，造成地
      下遺留刮地痕長達十七．五公尺，有道路交通事故現場圖
      可資佐證，顯見車禍發生後，在現場必然產生巨中之聲響
      。再參以案發當時為深夜零時六分許，道路上之人車不多
      ，亦不如白天吵雜，衡情，被告對於告訴人乙○○重機車
      倒地所發生之聲響，自不能推諉不知。加上目擊證人施蓉
      蓉於偵查中證稱：被告與告訴人乙○○之機車擦撞後，有
      停下來一、二秒後，再加速逃逸之情（見偵字第一二三○
      二號偵卷第十一頁），益可證實被告確實知悉已經肇事，
      竟仍未停車對告訴人施行救護，亦未代為報案，且未經告
      訴人同意即擅自離去，亦未留下任何資料或連絡方式。從
      而被告確有駕車肇人受傷而逃逸之犯意及行為，事實亦至
      為明確。
（五）綜上理由，本案被告以上開情詞，辯稱伊未駕車擦撞告訴
      人乙○○之重機車，且未肇事逃逸云云，顯係卸責之詞，
      不足採信。此外，復有監視錄影翻拍照片、現場及車體照
      片等在卷足資佐證，事證明確，本案被告之上開犯行堪以
      認定。
五、核被告所為，係犯刑法第二百八十四條第一項前段之過失傷
    害罪，及同法第一百八十五條之四之肇事逃逸罪。被告所犯
    上開二罪，犯意各別，行為互殊，應分論併罰。被告之小型
    車駕駛執照業經吊扣，竟仍無照駕駛，因而致人受傷，所犯
    過失傷害罪部分，應依道路交通管理處罰條例第八十六條第
    一項之規定，加重其刑。又被告有事實欄所載之前科，有其
    全國前案紀錄表在卷可稽。被告前受有期徒刑之執行完畢後
    ，五年內故意再犯本案有期徒刑以上之肇事逃逸罪，為累犯
    ，就其肇事逃逸罪部分，應依法加重其刑（過失傷害罪部分
    ，不構成累犯）。
丙、原審以被告之上開犯罪事證已甚明確而堪認定，乃審酌被告
    之品行、肇事後致人受傷又駕車駛離逃逸之犯罪情節、告訴
    人受傷程度、及被告犯後迄未與告訴人達成和解，反飾詞圖
    卸民、刑事責任等一切犯罪情狀，並依據刑事訴訟法第二百
    九十九條第一項前段、刑法第二百八十四條第一項前段、第
    一百八十五條之四、第四十七條第一項、第五十一條第一項
    第五款、道路交通管理處罰條例第八十六條第一項，刑法施
    行法第一條之一等規定，就被告所犯過失傷害罪及駕駛動力
    交通工具肇事致人受傷而逃逸罪，分別量處有期徒刑三月、
    九月，且定其應執行刑為有期徒刑十月，其認事用法及量刑
    均無不當。被告仍以上開情詞不服原判決而提起上訴，其上
    訴核無理由，應予駁回。
丁、據上論斷，應依刑事訴訟法第三百六十八條，判決如主文。
本案經檢察官甲○○到庭執行職務。
中    華    民    國    99    年    4     月    28    日
            刑事第三庭   審判長法  官   王  增  瑜
                               法  官   梁  堯  銘
                               法  官   廖  柏  基
以上正本證明與原本無異。
過失傷害罪部分，不得上訴。
駕駛動力交通工具肇事致人受傷而逃逸罪部分，得上訴。
如不服本判決應於收受送達後十日內向本院提出上訴書狀，其未
敘述上訴之理由者，並得於提起上訴後十日內向本院補提理由書（
均須按他造當事人之人數附繕本）「切勿逕送上級法院」。
                               書記官   曾  煜  智
中    華    民    國    99    年    4     月    28    日
附錄論罪科刑法條：
刑法第二百八十四條第一項：
因過失傷害人者，處六月以下有期徒刑、拘役或五百元以下罰金
，致重傷者，處一年以下有期徒刑、拘役或五百元以下罰金。
刑法第一百八十五條之四
駕駛動力交通工具肇事，致人死傷而逃逸者，處六月以上五年以
下有期徒刑。

司法院資訊處製作；財團法人民間司法改革基金會備份。
